---
title: "Projektbericht (Gruppe 43)"
format: 
  pdf:
    pdf-engine: xelatex
    documentclass: scrartcl
    number-sections: true
    mainfont: "Times New Roman"
    include-in-header:
      text: |
        \usepackage{polyglossia}
        \setmainlanguage{german}
bibliography: referenzen.bib
execute:
  echo: false
  warning: false
  message: false
---

```{r}
#| echo: false
library(readr)
library(tidyverse)
library(ggplot2)
library(patchwork)
library(lmtest)
library(ggfortify)
library(jtools)
library(car)
library(quantmod)

#Importieren der Datensätze von Kaggle
aapl_master_enriched <- read_csv("Data/archive (2)/aapl_master_enriched.csv")
X_NASDAQ <- read_csv("Data/_NASDAQ.csv")

#Herunterladen der Daten des XLP von Yahoo Finance über Quantmod
invisible(
  suppressMessages(
    getSymbols("XLP", from = "2020-01-01", to = "2025-11-27", auto.assign = TRUE)
  )
)
XLP <- XLP %>% 
  as.data.frame() %>%
  mutate(Date = as.Date(index(XLP))) %>%
  select(Date, XLP.Open) %>%
  rename(xlp_open = XLP.Open)
aapl_master_enriched <- mutate(aapl_master_enriched, log_volume = log(volume))
aapl_master_enriched <- filter(aapl_master_enriched, date >= as.Date("2020-01-01") & date <= as.Date("2025-11-26"))
nasdaq <- filter(X_NASDAQ, Date >= as.Date("2020-01-01") & Date <= as.Date("2025-11-26"))

table <- tibble(date = aapl_master_enriched$date, aapl_close = aapl_master_enriched$close,
                aapl_volume =  aapl_master_enriched$log_volume, xlp_open  = XLP$xlp_open, nasdaq_open = nasdaq$Open
            )
table2 <- filter(table, date >= as.Date("2025-05-26") & date <= as.Date("2025-11-26"))
modell <- lm(aapl_close~  aapl_volume + xlp_open + nasdaq_open , data=table )
modell2 <- lm(aapl_close~  aapl_volume + xlp_open +  nasdaq_open, data=table2 ) 
```


# Einleitung
## Motivation und Forschungsfrage  

Finanzmärkte stellen eine besonders anspruchsvolle und zugleich hochrelevante Anwendung statistischer Analyseverfahren dar. Aktienkurse erscheinen auf den ersten Blick weitgehend zufällig, entstehen jedoch aus komplexen Wechselwirkungen zwischen einzelnen Wertpapieren, Marktindizes und sektoralen Einflussfaktoren. Gerade diese verborgenen Abhängigkeiten machen den Aktienmarkt zu einem hochinteressanten Untersuchungsgegenstand.

Vor diesem Hintergrund untersucht dieses Projekt die Forschungsfrage, ob ein signifikanter linearer Zusammenhang zwischen dem Schlusskurs der Apple Aktie (AAPL), der Entwicklung des NASDAQ Composite Index (^IXIC) sowie des sektoralen ETFs State Street Consumer Staples (XLP) besteht.
Zur Beantwortung der Fragestellung werden die gewählten Daten mit verschiedenen explorativen statistischen Verfahren analysiert.

## Datenerhebung  

Die Stichprobe wurde aus verschiedenen Kaggle und Yahoo Finance Datensätzen zusammengetragen und umfasst jeweils n = 1485 Beobachtungen gelistet nach Datum vom 01.01.2020 bis zum 25.11.2025 für vier Variablen: täglicher Closing Price der Apple Aktie, tägliches Volumen der gehandelten Apple Aktien, täglicher Opening Price des NASDAQ Composite Index sowie täglicher Opening Price des ETFs State Street Consumer Staples.

Der Closing Price der Apple Aktie stellt die abhängige Variable dar, welche durch eine lineare Funktion der übrigen erklärenden Variablen modelliert wird.
Als zusätzliche Stichprobe wurde ein reduzierter Datensatz mit n = 130 Beobachtungen gewählt um den Einfluss der Datenlage auf die Modellschätzung zu untersuchen.

Der NASDAQ Composite Index dient als Maß für die Entwicklung der allgemeinen Technologiebranche. Der ETF State Street Consumer Staples modelliert als Konsumindex die übergeordnete ökonomische Lage. Das gehandelte Volumen der Apple Aktie untersucht den Einfluss der Marktaktivität. Der State Street Consumer Staples ETF wird im Folgenden mit seinem Ticker XLP bezeichnet.
Da die Variablen zeitlich konsistent erhoben wurden und vergleichbare Skalierungen aufweisen wurde auf eine zusätzliche Normierung verzichtet.

# Datenanalyse
Um die Aussagekraft des multilinearen Regressionsmodells sicherzustellen wurden die gewählten Daten zunächst auf vier Eigenschaften untersucht die gemäß den getroffenen Modellannahmen erfüllt sein müssen um einen statistisch sinnvollen Hypothesentest durchführen zu können (vgl. Rönz/Förster, Seite 59–67).

**1. Die unabhängigen Variablen benötigen eine hinreichend lineare Korrelation zur abhängigen Variable**

Diese Eigenschaft wurde visuell anhand mehrerer Streudiagramme überprüft welche jeweils eine unabhängige Variable auf der x-Achse gegen die abhängige Variable auf der y-Achse darstellen. Für alle betrachteten erklärenden Variablen lässt sich ein ausreichend linearer Zusammenhang erkennen. Das Handelsvolumen der Apple Aktie wird dabei logarithmiert betrachtet. Auffällig ist dass das Volumen negativ mit dem Schlusspreis der Aktie korreliert ist.




```{r}
#| echo: false
p1 <- ggplot(table, aes(x= aapl_volume, y = aapl_close))+geom_point()
p2 <- ggplot(table, aes(x= nasdaq_open, y = aapl_close))+geom_point()
p3 <- ggplot(table, aes(x = xlp_open , y = aapl_close)) + geom_point()
combined <-  p1 + p2 + p3
combined

```
  
**2.Homoskedastizität**  

Die Varianz der Residuen, also der Differenz zwischen den empirisch gemessenen Werten der abhängigen Variable und den durch das Modell vorhergesagten Werten, soll über alle n Beobachtungen annähernd konstant sein (vgl. Rönz/Förster, Seite 65). Diese Eigenschaft kann sowohl grafisch als auch analytisch überprüft werden.

Zur formalen Prüfung wird der Breusch-Pagan-Test eingesetzt. Dieser testet die Nullhypothese der Homoskedastizität. Die Alternativhypothese lautet, dass die Residuen heteroskedastisch sind. Es wird ein Signifikanzniveau von 5 % zugrunde gelegt (vgl. Statology3).

Für den vollständigen Datensatz zeigt der Test ein signifikantes Ergebnis. Die Nullhypothese kann folglich verworfen werden, es liegt keine Homoskedastizität vor. Dies lässt sich teilweise durch die große Stichprobe erklären: Schon wenige große Abweichungen können zur Ablehnung der Hypothese führen, selbst wenn visuell eine annähernd konstante Streuung erkennbar ist. Obwohl die Ablehnung der Nullhypothese nicht automatisch das Vorliegen extremer Heteroskedastizität impliziert, kann eine nicht konstante Varianz der Residuen die Standardfehler und damit die t-Werte im Regressionsmodell signifikant beeinflussen.

Um die Robustheit der Analyse sicherzustellen, wird das lineare Regressionsmodell im Folgenden auf einem reduzierten Datensatz mit n = 130 Beobachtungen aufgestellt. Für diesen Datensatz ergibt der Breusch-Pagan-Test einen p-Wert von 0,05466, der knapp über dem Signifikanzniveau liegt. Die Nullhypothese der Homoskedastizität muss hier nicht verworfen werden.

```{r}
bptest(modell)
plot(modell,which= 1)
bptest(modell2)
```
**3. Die Residuen sind annähernd normalverteilt**

Die Residuen stellen die Differenz zwischen den empirisch gemessenen Werten der abhängigen Variablen und den durch das Modell vorhergesagten Werten dar. Sie werden als unabhängige Zufallsvariablen modelliert.

Um den Einfluss der unabhängigen Variablen auf die Residuen auszuschließen und sicherzustellen, dass die gewählten Variablen eine hinreichende Aussagekraft besitzen sowie keine Gruppierungsfaktoren die Residuen systematisch verzerren, muss ihre Verteilung überprüft werden. Idealerweise folgt sie annähernd einer Normalverteilung, was bei den gewählten Daten der Fall ist (vgl. Rönz/Förster, Seite 67). 

```{r}

hist(residuals(modell2), col = "steelblue", breaks = 15) 
```
**4. Multikollinearität kann ausgeschlossen werden**

Die unabhängigen Variablen dürfen untereinander keine starken linearen Abhängigkeiten aufweisen, da sonst der Einfluss einzelner Variablen auf die abhängige Variable nicht zuverlässig geschätzt werden kann. Zur Prüfung wird für jede Variable der Variance Inflation Factor (VIF) berechnet. Werte unter 5 gelten als unproblematisch und sprechen gegen eine problematische Multikollinearität (vgl. Statology2). Für die gewählten Variablen liegen alle VIF-Werte deutlich unter 10, sodass Multikollinearität ausgeschlossen werden kann.
```{r}
#| echo: false
vif(modell2)

```

# Statistische Methoden  

Zentrale Analyse dieses Projekts ist die Untersuchung der linearen Zusammenhänge zwischen dem Schlusskurs der Apple Aktie (AAPL) und den unabhängigen Variablen. Zunächst wird ein F-Test auf Gesamtmodellniveau durchgeführt, mit einem Signifikanzniveau von 5 %. Die Nullhypothese besagt, dass das aufgestellte Modell keine signifikante Aussagekraft für die Modellierung des Schlusskurses der Apple Aktie besitzt. Die Alternativhypothese geht davon aus, dass das Modell eine signifikante Erklärung des Schlusskurses liefert. Der ermittelte p-Wert liegt bei < 2,2·10⁻¹⁶, deutlich unter dem Signifikanzniveau, sodass die Nullhypothese abgelehnt wird. Das Modell liefert damit eine statistisch signifikante lineare Erklärung des Schlusskurses. (vgl. Rönz/Förster)

Anschließend wird für jede unabhängige Variable ein t-Test auf den jeweiligen Regressionskoeffizienten durchgeführt, ebenfalls bei einem Signifikanzniveau von 5 %. Die Nullhypothese lautet, dass zwischen der jeweiligen unabhängigen Variablen und dem Schlusskurs kein signifikanter linearer Zusammenhang besteht. Die Alternativhypothese geht von einem signifikanten Zusammenhang aus. 

Die Ergebnisse zeigen, dass für den NASDAQ-Composite-Opening-Preis der p-Wert < 2·10⁻¹⁶ beträgt und somit die Nullhypothese abgelehnt werden kann. Es liegt ein signifikanter positiver linearer Zusammenhang vor, der Einfluss auf den mittleren Schlusskurs beträgt 0,007216. Für den XLP-Opening-Preis ergibt sich ebenfalls ein p-Wert < 2·10⁻¹⁶, sodass auch hier ein signifikanter negativ gerichteter Zusammenhang vorliegt. Das Handelsvolumen der Apple Aktie zeigt hingegen einen p-Wert von 0,104, der über dem Signifikanzniveau liegt. Die Nullhypothese kann daher nicht abgelehnt werden, das Handelsvolumen hat bezüglich der gewählten Daten keinen signifikanten Einfluss auf den Schlusskurs. (vgl Statology1)

Zusammenfassend zeigt das Modell, dass die Preisbewegungen des NASDAQ und des XLP einen statistisch signifikanten Einfluss auf den Apple-Schlusskurs haben, während das Handelsvolumen keinen messbaren Beitrag leistet.




```{r}
#| echo: false
summary(modell2)
effect_plot(modell2, pred = nasdaq_open, interval = TRUE)

```

# Literaturverzeichnis {.unnumbered}
Rolles, Silke (2025): Einführung in die Wahrscheinlichkeitstheorie und Statistik (MA0009). Vorlesungsskript, Technische Universität München  
Rönz, Bern und Forster, Erhard (1992): Regressions- und Korrelationsanalyse. Gabler  
Georgii, Hans-Otto (2004): Stochastik: Einführung in die Wahrscheinlichkeitstheorie und Statistik. deGruyter 
Statology1 (2018): t-Distribution Table. Abgerufen am 28. Januar 2026 von https://www.statology.org/t-distribution-table/  
Statology2 (2018): Multicollinearity in Regression. Abgerufen am 28. Januar 2026 von https://www.statology.org/multicollinearity-regression/  
Statology3 (2018): Breusch-Pagan Test in R. Abgerufen am 28. Januar 2026 von https://www.statology.org/breusch-pagan-test-r/

