---
title: "Projektbericht (Gruppe 43)"
format: 
  pdf:
    documentclass: scrartcl
    number-sections: true
    lang: de 
    cite-method: biblatex
    mainfont: "Times New Roman"
bibliography: referenzen.bib
execute: 
  echo: false
  warning: false
  message: false
---

```{r}
#| echo: false
library(readr)
library(tidyverse)
library(ggplot2)
library(patchwork)
library(lmtest)
library(ggfortify)
library(jtools)
library(car)
library(quantmod)

#Importieren der Datensätze von Kaggle
aapl_master_enriched <- read_csv("Data/archive (2)/aapl_master_enriched.csv")
X_NASDAQ <- read_csv("Data/_NASDAQ.csv")

#Herunterladen der Daten des XLP von Yahoo Finance über Quantmod
getSymbols("XLP", from = "2020-01-01", to = "2025-11-27", auto.assign = TRUE)
XLP <- XLP %>% 
  as.data.frame() %>%
  mutate(Date = as.Date(index(XLP))) %>%
  select(Date, XLP.Open) %>%
  rename(xlp_open = XLP.Open)
aapl_master_enriched <- mutate(aapl_master_enriched, log_volume = log(volume))
aapl_master_enriched <- filter(aapl_master_enriched, date >= as.Date("2020-01-01") & date <= as.Date("2025-11-26"))
nasdaq <- filter(X_NASDAQ, Date >= as.Date("2020-01-01") & Date <= as.Date("2025-11-26"))

table <- tibble(date = aapl_master_enriched$date, aapl_close = aapl_master_enriched$close,
                aapl_volume =  aapl_master_enriched$log_volume, xlp_open  = XLP$xlp_open, nasdaq_open = nasdaq$Open
            )
table2 <- filter(table, date >= as.Date("2025-05-26") & date <= as.Date("2025-11-26"))
modell <- lm(aapl_close~  aapl_volume + xlp_open + nasdaq_open , data=table )
modell2 <- lm(aapl_close~  aapl_volume + xlp_open +  nasdaq_open, data=table2 ) 
```


# Einleitung
#Motivation und Forschungsfrage
Finanzmärkte stellen eine besonders anspruchsvolle und zugleich hochrelevante Anwendung statistischer Analyseverfahren dar. Aktienkurse erscheinen auf den ersten Blick weitgehend zufällig, entstehen jedoch aus komplexen Wechselwirkungen zwischen einzelnen Wertpapieren, Marktindizes und sektoralen Einflussfaktoren. Gerade diese verborgenen Abhängigkeiten machen den Aktienmarkt zu einem hochinteressanten Untersuchungsgegenstand. 

Vor diesem Hintergrund untersucht dieses Projekt, die Forschungsfrage, ob ein signifikanter linearer Zusammenhang zwischen dem Schlusskurs der Apple-Aktie (AAPL), der Entwicklung des NASDAQ Composite Index (^IXIC) sowie des sektoralen ETFs State Street Consumer Staples (XLP) besteht.
Zur Beantwortung werden zudem die gewählten Daten mit verschiedenen explorativen statistischen Mitteln analysiert.

#Datenerhebung
Die Stichprobe wurde aus verschiedenen Kaggle und Yahoo Finance Datensätzen zusammengetragen und umfasst je n = 1485 Daten gelisted nach Datum vom 01.01.2020 bis zum 25.11.2025 für die vier Variablen: täglicher closing price der Apple Aktie, tägliches volumen der gehandelten Apple Aktien, täglicher opening price des NASDAQ Composite Index und täglicher opening price des ETFs State Street Consumer Staples. 
Der closing price der Apple Aktie ist die abhängige Variable die durch eine lineare Funktion der übrigen erklärenden Variablen modelliert wird.
Als weitere Stichprobe wurde ein reduzierter Datensatz mit je n= 130 Daten gewählt, um den Einfluss der Datenlage zu untersuchen. 

Der NASDAQ Composite Index wurde als Messung des Einflusses der Lage der allgemeinen Technologieindustrie gewählt, der ETF State Street Consumer Staples modelliert als Konsumindex die allgemeine ökonomische Lage und das gehandelte Volumen der Apple Aktien untersucht den Einflusses der Marktaktivität. Der State Consumer Staples Index wird im folgenden mit seinem Ticker XLP abgekürzt. 
Dabei wurden die folgenden Annahmen getroffen um ein aussagekräftiges lineares Modell aufzustellen: 
Die Werte der erklärenden Variablen sind feste, nichtzufällige Größen. Die erklärenden Variablen umfassen alle für die Analyse wesentlichen Einflussgrößen auf die abhängige Variable. Diese Annahmen sind durch das aufgestellte lineare Modell erfüllt. (vgl. Rönz/Förster, Seite 68)

# Explorative Datenanalyse
Um ein Aussagekraft des multilinearen Regressionsmodells sicherzustellen, wurden die gewählten Daten zunächst auf vier Eigenschaften untersucht, die mit den bereits getroffenen Annahmen vorliegen müssen, um im weiteren einen statistisch sinnvollen Hypothesentest durchzuführen. (vgl. Rönz/Förster, Seite 59-67)

1. Die unabhängigen Variablen benötigen eine hinreichend lineare Korrelation zu der abhängigen Variable. 

Diese wurde visuell anhand der folgenden Plots untersucht, welche je eine unabhängige Variable auf der x-Achse gegen die abhängige Variable modellieren. Dabei kann bei jeder gewählten unabhängigen Variable ein ausreichend linearer Zusammenhang festgestellt werden. Das Volumen der gehandelten Achsen muss dabei logarithmisch betrachtet werden. Es ist auffällig, dass das volumen negativ mit dem Schlusspreis korreliert ist.


```{r}
#| echo: false
p1 <- ggplot(table, aes(x= aapl_volume, y = aapl_close))+geom_point()
p2 <- ggplot(table, aes(x= nasdaq_open, y = aapl_close))+geom_point()
p3 <- ggplot(table, aes(x = xlp_open , y = aapl_close)) + geom_point()
combined <-  p1 + p2 + p3
combined

```
2. Homoskedastizität
Die Varianz der Residuen, also des Fehlers zwischen dem empirisch gemessenen Wert der abhängigen Variable und den ermittelten Werten, soll bei allen n statistischen Einheiten annähernd gleich und konstant sein. (vgl. Rönz/Förster, Seite 65,74). Dies kann sowohl grafisch als auch analytisch untersucht werden. 

Hierfür wird ein Breusch-Pagan Test durchgeführt. Dieser prüft die Nullhypothese von Homoskedastizität. 
Als Alternativhypothese ist die Heteroskedastizität der Residuen anzunehmen. Dabei wird ein Signifikanzniveau von 5% angenommen. (vgl R online Ding)

Wie im folgenden zu erkennen ist die Nullhypothese für den gewählten Datensatz zu verwerfen, es liegt also keine Homoskedastizität vor. Dies kann durch die Größe der gewählten Stichprobe erklärt werden, da wenige große Abweichungen bereits zu einer Ablehnung der Hypothese führen, auch wenn visuell eine annähnernd ähnliche Streuungsbreite erkennbar ist. Auch wenn eine Ablehung der Nullhypothese nicht pauschale Homoelastizität implizieren muss, kann eine nicht konstante Varianz der Residuen kann allerdings im späteren t-Test zu signifkanten Änderungen im Standardfehler und damit im t Wert führen. (vgl R online Ding) 
Um die Zuverlässigkeit der Analyse zu gewährleisten, wird das lineare Regressionsmodel mit einem reduzierter Datensatz mit je n= 130 Daten aufgestellt, welcher in den weiteren Analysen untersucht wird. 
Der Breusch Pagan Test liefert hier einen p Wert von 0.05466 welcher knapp über dem Signifikanzniveau liegt. Die Nullhypothese muss also nicht verworden werden. 
```{r}
bptest(modell)
plot(modell,which= 1)
bptest(modell2)
```


3. Die Residuen sind annähernd normalverteilt
Die Residuen, sind die Differenz zwischen ermittelten Werten der abhängigen Variablen und den empirisch gemessenen Werten. Diese werden als unabhängige Zufallsvariablen modelliert. 
Um einen Einfluss der unabhängigen Variablen auf die Residuen auszuschließen und sicherzustellen, dass die gewählten Variablen eine hinreichende Aussagekraft besitzen, sowie dass keine Gruppierungsfaktoren in den Daten die Residuen beeinflussen, muss deren Verteilung untersucht werden. Dabei sollte eine Normalverteilung erkennbar sein. (vgl. Rönz/Förster, Seite 67)

Das folgende Histogramm, zeigt eine ausreichend annähernde Normalverteilung der Residuen des linearen Modells. Die ermittelnden Werte sind ungefähr symmetrisch um den Nullpunkt, mit einer leichten Überverteilung auf der linken Seite.
```{r}
hist(residuals(modell2), col = "steelblue", breaks = 15) 
```
4. Multikorrellinearität kann ausgeschlossen werden
Die abhängigen Variablen, dürfen untereinander keine funktionalen linearen Abhängigkeiten aufweisen. Ansonsten kann der Einfluss der einzelnen unabhängigen Variablen nicht sinnvoll untersucht werden. Dazu wird ein VIF Wert für jede Variable berechnet, welcher unter 10 liegen sollte (vgl. ). Dies ist der Fall. 
```{r}
#| echo: false
vif(modell2)

```

# Statistische Methoden
Als zentrale Analyse wird die lineare Korellation zwischen dem Schlusspreises der Apple Aktie und den unabhängigen Variablen untersucht. Hierzu wird zunächst ein f-Test durchgeführt, mit Signifikanzniveau 5% und den folgenden Hypothesen durchgeführt.
Nullhypothese: Das aufgestellte Modell hat keine signifikante Aussagekraft für die Modellierung des Schlusspreises der Apple Aktie
Alternativhypothese: Das aufgestellte Modell hat signifikante Aussagekraft für die Modellierung des Schlusspreises der Apple Aktie
Der p-Wert von < 2.2e-16 liegt weit unter 0.05, konkret bedeutet das, dass Modell gesamt eine statistisch hinreichende lineare Modellierung des Schlusspreises liefert. 
Zudem wird für jede Variable ein t Test durchgeführt. Die Nullhypothese ist für alle unabhängigen Variablen, dass kein signifikanter Zusammenhang zwischen der Variable und dem Schlusspreis vorliegt. Als ungerichtete Alternativhypothese wird aufgestellt: Eine Steigerung der Variable führt zu einer Steigerung des Schlusspreises. 
Aus dem Ergebnis folgt, dass der Ablehungsbereich für den NASAQ (< 2e-16) und XLP (< 2e-16) Öffnungspreis unter dem Signifikanzniveau liegt. In beiden Fällen wird die Nullhypothese verworfen. Konkret bedeutet das, es liegt ein signifikanter linearer Zusammenhang vor. Dies ist für den NASDAQ im folgenden Modelliert. Es ist erkennbar, dass ein positiver Zusammenhang vorliegt, also dass eine Steigerung des NASDAQ Öffnungspreises zu einer Steigerung des Apple Schlusspreises führt. Konkret erkennt man dass der Einfluss des NASDAQ auf den mittleren Wert des Apple Schlusspreises, mit Faktor 7.216e-03 am stärksten ist. 
Für das gehandelte Volumen liegt der ermittelte Wert mit 0.104 bei doppeltem Signifikanzniveau. Also muss hier die Nullhypothese angenommen werden. Das gehandelte Volumen hat keinen signifikanten messbaren Einfluss auf den Schlusspreis.

```{r}
#| echo: false
summary(modell2)
effect_plot(modell2, pred = nasdaq_open, interval = TRUE, plot.points = TRUE)

```

# Ergebnisse und Schlussfolgerungen




# Literaturverzeichnis {.unnumbered}

::: {#refs}
:::
